---
title: 'Trabalho final de MCIMD 2022/02'
author: 'Adam Brandizzi <brandizzi@gmail.com>'
date: '2022-12-26'
output:
  pdf_document: null
  fig_crop: no
  html_document:
    df_print: paged
subtitle: ''
highlight: tango
number_sections: no
fig_caption: yes
keep_tex: yes
includes:
  in_header: Estilo.sty
classoption: a4paper
always_allow_html: yes
editor_options:
  markdown:
    wrap: 72
bibliography: reference.bib  
---

```{=tex}
\begin{center}
{\Large
  PROGRAMA DE PÓS-GRADUAÇÃO EM COMPUTAÇÃO APLICADA} \\
\vspace{0.5cm}
\begin{figure}[!t]
\centering
\includegraphics[width=9cm, keepaspectratio]{logo-UnB.eps}
\end{figure}
\vskip 1em
{\large
  26 de dezembro de  2022}
\vskip 3em
{\LARGE
  \textbf{Trabalho final}} \\
\vskip 1em
{\Large
  Prof. Guilherme Rodrigues} \\
\vskip 1em
{\Large
  Métodos computacionais intensivos para mineração de dados} \\
\vskip 1em
\end{center}
```
\vskip 5em

```{r setup, include=FALSE}
knitr::opts_chunk$set(echo = TRUE, cache=T, message=F, warning=F, error=F)
if (!require("pacman")) install.packages("pacman")
pacman::p_load("tidyverse", "queuecomputer", "ggplot2", "abc", "simmer")
options(scipen=0)
require("furrr")

set.seed(4486)
```

\newpage

Considere uma fila do tipo M/M/2, com tempo entre chegadas distribuído por uma exponencial com parâmetro $\lambda$ e tempo de atendimento por uma exponencial com parâmetro $\mu$. Suponha que uma empresa atenda, no máximo, 200 clientes por dia, e que, em um dado dia, foi registrado tempo médio de espera na fila de duas horas e 30 minutos e comprimento médio da fila de 22 pessoas. Note que como os dados de cada cliente não foram disponibilizados, a verossimilhança não pode ser calculada facilmente. Faça um estudo de simulação para responder as perguntas elencadas a seguir.

<!--
Duvidas:

* O que e λ e μ?

Enunciado explica.

* No codigo de exemplo abaixo, quais sao lambda e mi?

n <- 200; interarrivals <- rexp(n, .2)
arrivals <- cumsum(interarrivals) ; service <- rexp(n, .08)
queue_obj <- queue_step(arrivals, service, 2)
summary(queue_obj) ; plot(queue_obj)

λ = 0.2
μ = 0.08

Tarefas

[x] Comitar e mandar para github
[] Confirmar que respondemos à primeira questão



-->


**Questão  1:** Usando Computação Bayesiana Aproximada (ABC), estime a
distribuição a posteriori para os parâmetros $\lambda$ e $\mu$.

**Resposta:** A melhor função-sumário que temos aqui é a que gera o vetor com tempo médio de espera e comprimento médio da fila. Nesse caso, o valor seria:

```{r Propriedades observadas da fila}
y.obs <- list(wait.time=150, queue.length=22)
```

Vamos usar `queuecomputer` para nossa simulação. Nesse caso, nossa função-sumário poderia ser assim:

```{r Função-sumário para resultados de fila}
queue.summary <- function(queue.obj) 
  list(
    wait.time=mean(queue.obj$departures_df$waiting),
    queue.length=mean(queue.obj$queuelength_df$queuelength)
  )
```

Aqui definimos uma distância euclidiana sobre esse sumário:

```{r Função para calcular distância entre sumários de fila}
distance <- function(qs1, qs2) {
  sqrt(
    (qs1$wait.time-qs2$wait.time)^2 + (qs1$queue.length-qs2$queue.length)^2
  )
}
```

Criemos então uma função que gere uma amostra e retorne estas estatísticas:

```{r Função geradora de amostras sumarizadas}
# Função baseada no código de exemplo do enunciado do trabalho final
queue.creator <- function(arrivals.count, lambda, mu, servers =  2) {
  time.between.arrivals <- rexp(arrivals.count, lambda)
  arrival.times <- cumsum(time.between.arrivals)
  service.time <- rexp(arrivals.count, mu)
  queue.obj <- queue_step(arrival.times, service.time, servers)
  # O tempo entre chegadas será útil ent outras simulações
  queue.obj$time.between.arrivals <- time.between.arrivals
  queue.obj
}

queue.sampler <- function(arrivals.count, lambda, mu, servers =  2) {
  queue.obj <- queue.creator(arrivals.count, lambda, mu, servers)
  queue.summary(queue.obj)
}
```

Quais valores de $\mu$ e $\lambda$ fazem sentido avaliar? Como há no máximo 200 atendimentos por dia, vou usar o número de minutos no dia dividido por 200 como um valor a priori para momento de chegada e de espera.

```{r Um valor inicial plausível para $\\lambda$}
time.between.arrivals.0 <- 24*60 / 200
(lambda.0 <- mu.0 <- 1 / time.between.arrivals.0)
```

Geremos então amostras com $\lambda \sim U(0, 2\lambda_0)$ e $\mu \sim N(0, 2\mu_0)$. A distribuição unitária, assim como o intervalo utilizado, são escolhas arbitrárias que podemos ajustar.
Tendo o sumário das amostras em mãos, podemos calcular a distância. Geramos também mais uma coluna, com um valor de "proximidade"@simmer variando de 0 a 1, crescendo à medida em que a distância diminui:

```{r Gerando amostras e registrando seus sumários}
sample.size <- 200
samples.count <- 10000

mu.lambda.sampler <- function(sample.size, samples.count, mu.max, lambda.max) {
  lambda <- runif(samples.count, min=0, max=lambda.max)
  mu <- runif(samples.count, min=0, max=mu.max)
  results <- map2_dfr(lambda, mu, ~queue.sampler(sample.size, .x, .y))
  results$mu <- mu
  results$lambda <- lambda
  results$distance <- as.numeric(map(split(results, 1:nrow(results)), ~distance(., y.obs)))
  max.distance <- max(results$distance)
  results$proximity <- 1-results$distance/max.distance
  results
}

results.0 <- mu.lambda.sampler(sample.size, samples.count, mu.0*2, lambda.0*2)
```

Para avaliar, vamos plotar os resultados, tornando os pontos mais transparentes à medida em que a distância é maior. Como geramos muitos pontos, vamos pegar apenas os 10 mil pontos com menor distância: 

```{r}
plot.distance <- function(results, n = 10000) {
  smaller.sample <- slice_min(results, order_by=results$distance, n=n)
  ggplot(smaller.sample, aes(x=mu, y=lambda, alpha=proximity, color=distance)) +
    scale_color_continuous(low="blue", high="white", trans="log") +
    scale_alpha(range=c(0,1)) +
    geom_point(size=0.5)
}
plot.distance(results.0)
```

Notadamente, a distância tende a diminuir à medida que $\lambda$ cresce. Isto parece inidicar que nossos prioris não foram realmente muito úteis. Vamos reamostrar, agora usando valores bem mais amplos para o intervalo de $\lambda$:

```{r Usando um range maior de valores para lambda}
results.1 <- mu.lambda.sampler(sample.size, samples.count, mu.0*4, lambda.0*20)
plot.distance(results.1)
```                                                                                                 

Observando o novo gráfico, nossa suspeita parece não justificada: os pontos mais interessantes estão realmente próximos dos valores iniciais: são os pontos mais escuros, que aparecem mais com $\lambda < 1$ e $\mu < 0.15$. Há mais pontos próximos à medida em que $\lambda$ aumenta, mas esses pontos são menos próximos que os do intervalo acima. Acredito que vale a pena gerar um último sample com esse intervalo mais restrito:

```{r Usando valores mais promissores}
results.2 <- mu.lambda.sampler(sample.size, samples.count, 0.15, 1)
plot.distance(results.2)
```
De fato, tivemos uma melhora notável, com distâncias bem abaixo de 1:

```{r}
best.results.count <- 100
(best.results <- slice_min(results.2, n=best.results.count, order_by=distance))
```
Por outro lado, nota-se que no intervalo de confiabilidade de 2,5% a 97,5%, os valores têm uma variação proporcionamente grande:

```{r Intervalos de confiabilidade}
quantile(best.results$lambda, c(0.025, 0.975))
quantile(best.results$mu, c(0.025, 0.975))
```

Isto não é necessariamente um problema, porém: significa que podemos ter filas com comportamento similar para vários valores de $\lambda$ e $\mu$ nesse intervalo (e até fora desse intervalo, como nosso primeiro gráfico indica).

**Questão  2:** Teste a hipótese nula de que o tempo médio de atendimento é
inferior à metade do tempo médio entre chegadas.
  
**Resposta:** Vamos simular algumas utilizando os valores selecionados da seleção anterior. Para cada um dos cem valores selecionados, vamos gerar várias filas

```{r Calculando tempo médio de atendimento e chegada}
simulation.per.point.count <- samples.count / best.results.count

queue.mean.times <- function(queue.obj) {
  list(
    service.time=mean(queue.obj$departures_df$service),
    times.between.arrivals=mean(queue.obj$time.between.arrivals)
  )
}

simulate.mean.times <- function(samples.count, sample.size, results, servers) {
  data.frame <- data.frame(
    service.time=numeric(0),
    times.between.arrivals=numeric(0)
  )
  for (i in 1:nrow(results)) {
    for (j in 1:samples.count) {
      result <- results[i,]
      queue.obj <- queue.creator(sample.size, result$lambda, result$mu, servers)
      queue.means <- queue.mean.times(queue.obj)
      data.frame[nrow(data.frame)+1,] <- queue.means
    }
  }
  data.frame
}

mean.times <- simulate.mean.times(simulation.per.point.count, sample.size, best.results, 2)
```

Quantas vezes o tempo médio de atendimento foi menor que metade do tempo médio de chegada? Isso é fácil de calcular:

```{r Contando quantas vezes o tempo médio de atendimento foi menor que o tempo médio de chegada}
sum(mean.times$service.time < mean.times$times.between.arrivals / 2)
```

Em nossas dez mil simulações, não houve um caso sequer em que a hipótese nula foi observada. Assim, a hipótese nula é falsa para os valores de $\mu$ e $\lambda$ que selecionamos.


**Questão 3:** Caso o hospital deseje que em 90% do tempo todos os pacientes
na fila possam se sentar simultaneamente, quantas cadeiras seriam
necessárias? Dica: para cada amostra da posteriori, simule uma fila
e calcule a estatística desejada. Em seguida, construa um intervalo
de credibilidade.

**Resposta:** Podemos gerar várias filas e obter vários possíveis tamanhos de fila:

```{r Simulando filas e pegando os tamanhos máximos}
simulate.people.waiting <- function(samples.count, sample.size, results, servers) {
  people.waiting = numeric(0)
  for (i in 1:nrow(results)) {
    for (j in 1:samples.count) {
      result <- results[i,]
      queue.obj <- queue.creator(sample.size, result$lambda, result$mu, servers)
      people.waiting <- c(people.waiting, queue.obj$queuelength_df$queuelength)
    }
  }
  people.waiting
}

people.waiting <- simulate.people.waiting(100, sample.size, best.results, 2)
```

Basta pegar 9 decis para descobrir qual o número de pessoas que será maior que 90% das filas que ocorram:

```{r Que número permitiria ter todos sentados 90% do tempo?}
quantile(people.waiting, 0.9)
```

Assim, por volta de 52 cadeiras deve ser suficiente para garantir que os pacientes estariam sentados 9 em cada 10 vezes.

**Questão 4:** Avalie se o tempo de espera reduziria caso houvesse duas filas de
atendimento independentes (considerando os mesmos parâmetros
estimados anteriormente - veja a figura acima).

**Resposta:** Esta é uma questão cheia de nuances. Uma abordagem mais simplória seria criar duas filas com os mesmos parâmetros, mas apenas um atendente em cada, e atribuir metade dos pacientes a cada uma. O problema é que o comportamento óbvio do paciente (escollher a menor fila) não é modelado.

Até onde vi, `queuecomputer` não suporta escolher a maneira de escolher a fila. Por isso, para este exercício, adotei `simmer` [@Simmer]. Primeiro, vamos criar uma função que simule uma fila com dois atendentes:

```{r Simulador de filas utilizando `simmer`}
queue.simulator <- function(sample.size, lambda, mu, .seize, .release, .add_resource) {
  hospital <- simmer()

  patient <-
    trajectory("Patient's path") %>%
    set_attribute("start_time", function() {now(hospital)}) %>%
    #log_(function() paste("Arrived at: ", get_attribute(hospital, "start_time"))) %>%
    .seize %>%  
    #log_(function() paste("Waited: ", now(hospital) - get_attribute(hospital, "start_time"))) %>%
    timeout(function() rexp(1, mu)) %>%
    .release #%>%
    #log_(function() {paste("Finished: ", now(hospital))})

  hospital <-
    simmer("hospital") %>%
    .add_resource %>%
    add_generator("patient", patient, function() {c(rexp(200, lambda), -1)})

  hospital %>% run(until = Inf)
  hospital %>%
    get_mon_arrivals() %>%
    transform(waiting_time = end_time - start_time - activity_time)
}
```

Com essa função, podemos simular várias filas e ver o tempo médio de espera. Para isto, vamos usar o algoritmo abaixo, baseado nos exemplos de [@Simmer2]:

```{r Simulando filas com nosso novo simulador}
simulate.mean.wait.times <- function(samples.count, sample.size, results, simulator) {
  mean.wait.times <- numeric(0)
  for (i in 1:nrow(results)) {
    for (j in 1:samples.count) {
      result <- results[i,]
      lambda <- result$lambda
      mu <- result$mu
      simulation <- simulator(sample.size, lambda, mu)
      mean.wait.times <- c(mean.wait.times, mean(simulation$waiting_time))
    }
  }
  mean.wait.times
}
```

Aqui, vamos simular nossa fila como definida antes (uma fila para dois antendentes):

```{r Simulando dois atendentes e fila única}
# Simulando nossa já conhecida fila M/M/2
mm2.simulator <- function(sample.size, lambda, mu) {
  queue.simulator(
    sample.size, lambda, mu,
    function(trj) seize(trj, "counter"),
    function(trj) release(trj, "counter"),
    function(env) add_resource(env, "counter", 2)
  )
}

wait.times <- simulate.mean.wait.times(10, sample.size, best.results, mm2.simulator)
summary(wait.times)
```

Agora, simulemos duas filas, em que os pacientes escolhem a menor:

```{r Simulando dois atendentes e fila única}
# Simulando nossa já conhecida fila M/M/2
one.queue.simulator <- function(sample.size, lambda, mu) {
  queue.simulator(
    sample.size, lambda, mu,
    function(trj) seize(trj, "counter"),
    function(trj) release(trj, "counter"),
    function(env) add_resource(env, "counter", 2)
  )
}

one.queue.wait.times <- simulate.mean.wait.times(10, sample.size, best.results, one.queue.simulator)
summary(one.queue.wait.times)
```

```{r Simulando dois atendentes e fila única}
# Simulando nossa já conhecida fila M/M/2
two.queues.simulator <- function(sample.size, lambda, mu) {
  queue.simulator(
    sample.size, lambda, mu,
    function(trj) {
      select(trj, c("counter1", "counter2"), policy = "shortest-queue") %>%
      seize_selected()
    },
    function(trj) release_selected(trj),
    function(env) {
      add_resource(env, "counter1", 1) %>%
      add_resource("counter2", 1)
    }
  )
}

two.queues.wait.times <- simulate.mean.wait.times(10, sample.size, best.results, two.queues.simulator)
summary(two.queues.wait.times)
```

Ao menos nestas simulações, os tempos médios foram bem próximos, assim como os outros valores. Podemos presumir que ter mais de uma fila não faria diferença. Há algum sentido nisto: se temos apenas uma fila, atendimentos lentos têm seu tempo "dividido" entre todos os pacientes. Se temos duas filas, e uma fica mais lento, há também uma certa "distribuição" do tempo de espera, mas desta vez feita pelo próprio paciente.

Note, porém, que nesta simulação não há a possibilidade de pacientes mudarem de fila. Se houver esta possibilidade, podemos obter resultados diferentes. Infelizmente, não conseguimos reproduzir este cenário ainda.